【裁判字號】    97,訴,1957
【裁判日期】    971014
【裁判案由】    返還遺留款
【裁判全文】
臺灣臺中地方法院民事判決              97年度訴字第1957號
原      告  朱成綱
訴訟代理人  戊○○
複代理人    丁○○
被      告  庚○○
上列當事人間請求返還遺留款事件，本院於民國97年10月1日言
詞辯論終結，判決如下：
    主      文
原告之訴駁回。
訴訟費用由原告負擔。
    事實及理由
壹、原告主張：
一、原告被繼承人乙○○於民國84年8月15日，於第三人鞏雲夫
    婦及劉文恕等人在場時，以錄音方式立下口述遺囑，將其存
    款新台幣（下同）1,000,000元囑由被告庚○○提領，被告
    於84年9月2日全數提領，乙○○則於翌日即9月3日死亡。其
    喪葬費由前揭存款支出後，尚結餘887,959元（下稱系爭款
    項）。乙○○胞弟朱書會為其繼承人，居住於大陸，因礙於
    法令，無法來台辦理申請繼承，故委託在台友人戊○○為代
    理人處理，其代理權並經安徽省公證員協會公證，海峽交流
    基金會認證，台中地方法院家事庭審查准予備查。代理人戊○○為維護繼承人權益，數次向被告催討上開結餘款，並於
    88年9月14日以存證信函催討，均未獲答覆。嗣90年12月21
    日繼承人朱書會病故，由其子朱成綱聲請繼承，並檢具海峽
    交流基金會認證，及經行政院國軍退除役官兵輔導委員會台
    中市榮民服務處書函為證。依繼承及前揭遺囑之法律關係，
    訴請被告返還上開遺留款。
二、聲明：被告應給付原告897,959（應為887,959）元，及自84
    年9月4日起迄清償日止，按年息百分之6計算之利息。
貳、被告則以：
一、系爭款項乃乙○○先生生前之捐贈，已依其意願全數移交東
    海大學中文系所成立獎學金。因其未婚，亦無子女在側，生
    前即屢次向東海大學中文系所師長表示，願捐款予該系所成
    立獎學金，以回饋母系，並獎腋後進。其於患病期間，由被
    告隨伺照料時，對捐款一事，仍念茲在茲，數度囑咐被告其
    有存款1,000,000元，係留供東海大學中文系所成立獎學金
    之用，須代為提領捐出，以完成其心願，因被告慮及其應以
    養病及支付醫療費用為先，且乙○○亦未主動交付印章，以
    致被告遲遲未能依其所囑代為提領、捐贈該筆存款。84年8
    月15日乙○○病重之際，數名長輩、友人前往醫院探視，見
    病情難有起色，有預作身後事安排之必要，遂以在場人士與
    乙○○一問一答之方式，由乙○○本人親自交代其財產分配
    事宜，並錄音存證。當時其已明確表示有存款1,000,000元
    併同私章放置處所要交由被告領出處理。同年9月3日乙○○
    病逝後，校方旋即組成治喪委員會，84年9月4日治喪籌備會
    第一次會議，會中確認乙○○生前希望將部分存款捐贈東海
    大學中文系作為獎學金，並決議乙○○所遺一百萬元台支支
    票暫存被告帳戶內，以支付一切(必要)開銷。
二、上開由被告暫時提領之一百萬元，經扣除支應乙○○之喪葬
    費用後，尚結餘887,959元。依乙○○生前所為贈與之意思
    表示，自應捐交東海大學中文系所設立獎學金之用。而東海
    大學中文研究所亦於84年10月19日召開「故乙○○先生獎學
    金籌備會會議」，會中決議乙○○喪葬收支餘額887,959元
    ，請被告儘速將其存入東海大學中文研究所之活儲帳戶。被
    告乃於84年10月27日將上開結餘款併同利息共計889,377元
    ，全數轉帳存入東海大學中文研究所於中國國際商業銀行所
    開設之帳戶內，用以設立「乙○○先生紀念獎學金」，累計
    至90年8月6日止，該獎學金之本金及孳息所得合計已達110
    萬元。至於乙○○其餘遺留物，亦已依規定分別於84年9月6
    日、84年9月8日全部繳交予遺產管理機關即台中市榮民服務
    處收存。而台中市榮民服務處86年3月21日（86）中市處字
    第0621號函中，亦明確指出「有關故朱君生前請庚○○小姐
    (即被告)提領之銀行存款，因係其生前交代陳小姐提領，非
    本處業管範圍」，顯然遺產管理機關亦認定系爭款項非屬乙○○先生之遺產甚明。實則，本件原告代理人戊○○於85年
    8月15日乙○○病榻談話時亦在場親聞，其女胡仲平並曾出
    席參與84年10月19日召開之「故乙○○先生獎學金籌備會會
    議」，是戊○○對於系爭款項係乙○○先生捐供成立獎學金
    乙事，非不知情。詎戊○○事後竟不依乙○○生前意願處理
    ，先是在有關人士於84年9月間所召開之「乙○○先生遺產
    處理談話會」中，力陳無須將乙○○先生亡故一事通知行政
    院國軍退除役官兵輔導委員會，以避免麻煩等語，嗣又跨海
    要求乙○○先生之胞弟朱書會應出具委託書，委其與訴外人
    王飛雲、詹永前三人共同辦理代領乙○○先生在台遺產事宜
    ，朱書會本人前曾致函被告，對此頗有微詞。今事隔十餘年
    後，戊○○又無端對被告提起本件訴訟，究竟所圖為何，實
    待商榷。
三、基上各情，可知系爭款項實為乙○○生前所為捐贈予東海大
    學中文系所之財物，並非其遺產之一部分，被告亦已按乙○○生前指示，及乙○○先生治喪委員會、東海大學中文研究
    所「故乙○○先生獎學金籌備會會議」之決議，全數轉交東
    海大學中文系成立「乙○○先生紀念獎學金」在案，並無分
    毫侵吞入己，原告訴請被告返還系爭款項，不論其所憑之法
    律關係為何，於法均屬無據等語，資為抗辯。
四、並聲明：駁回原告之訴。
、本院之判斷：
一、本件原告訴請被告應返還原告之被繼承人乙○○遺留之現金
    887,959元，及自84年9月4日起迄清償日止按年利率百分之6
    計算之利息，惟原告於起訴狀內並未表明請求被告返還之依
    據。經被告就此提出抗辯，本院依法予以闡明，請原告表明
    請求之依據，原告表明係依繼承之法律關係請求被告給付（
    見本院卷第65頁反面）。按繼承人自繼承開始時，除本法另
    有規定外，承受被繼承人財產上之一切權利、義務，民法第
    1148條前段固定有明文。惟原告縱為乙○○之繼承人，得依
    法繼承乙○○之權利義務，但原告究竟繼承乙○○何種權利
    義務關係，得向被告請求返還系爭款項（例如借貸、寄託、
    委任等等），原告仍未表明。經本院再予闡明後，原告表明
    ：乙○○有立遺囑要把剩餘的錢拿回去給大陸之親友使用等
    語（見本院卷第65頁反面、66頁正面、85頁反面）。經查：
（一）按當事人主張有利於己之事實者，就其事實有舉證之責任
      ，民事訴訟法第277條前段定有明文。是民事訴訟如係由
      原告主張權利者，應先由原告負舉證之責，若原告先不能
      舉證，以證實自己主張之事實為真實，則被告就其抗辯事
      實即令不能舉證，或其所舉證據尚有疵累，亦應駁回原告
      之請求。查兩造對於乙○○臨終前曾表明其名下存款100
      萬元現金交給被告領出來一事並不爭執（見本院卷第4、
      69頁）。惟原告主張乙○○臨終前曾立遺囑要把剩餘的錢
      拿回去給大陸之親友使用等情，既為被告所否認，原告自
      應就對其有利之事實，亦即乙○○臨終前曾立遺囑要把剩
      餘的錢託被告領出來拿回去給大陸之親友使用，而被告有
      允諾處理之事實負舉證責任。
（二）原告固提出其所謂乙○○之遺囑即「乙○○先生台中榮總
      談話紀錄」為證（見本院卷第23至25頁，並參照被告所提
      出之被證1「乙○○先生年表」一書第46至48頁同一談話
      紀錄）。惟按遺囑係法定要式行為，須依法律規定之方式
      為之，始生效力（民法第1189條參照）。依原告所提出之
      該談話紀錄並不符合民法第1189條至第1198條所定自書遺
      囑、公證遺囑、密封遺囑、代筆遺囑、口授遺囑之方式，
      難認係遺囑。
（三）依前揭談話紀錄之記載，乙○○就此部分之談話係：「朱
      （乙○○，下同）：現金一百萬。」、「旁（在場人士，
      下同）：一百萬怎麼辦？」、「朱：交給庚○○…全交給
      」、「旁：一百萬要不要領出來？」、「朱：要領出來！
      」、「旁：那個領？」、「朱：庚○○去領。」、「旁：
      私章在那裡？」、「朱：私章在我家裡。」、「旁：庚○○能拿嗎？」、「朱：能拿。」、「旁：能拿是吧！」、
      「朱：能拿。」並無隻字片語提及希望被告將該一百萬元
      領出來拿回去給大陸之親友使用之情事。
（四）被告抗辯：系爭款項乃乙○○先生生前之捐贈，已依其意
      願全數移交東海大學中文系所成立獎學金；因乙○○未婚
      ，亦無子女在側，生前即屢次向東海大學中文系所師長表
      示，願捐款予該系所成立獎學金，以回饋母系，並獎腋後
      進等情，業據其提出乙○○先生年表、喪葬費用收支報告
      、活期存款存入憑條、東海大學收據、東海大學中文系證
      明、台中市榮民服務處收存證明、函文及朱書會後被告函
      文等資料為證（見本院卷第73至81頁），並經證人即曾與
      朱書會共事之東海大學教師丙○○、甲○○及己○○到庭
      證述在卷（見本院卷第84至86頁）。足證乙○○託被告領
      出100萬元存款，扣除喪葬費之餘額，係託被告全數移交
      東海大學中文系所成立獎學金，而非原告主張之託被告領
      出該100萬元拿回去給乙○○在大陸之親友使用之情事，
      原告此部分主張並非事實。
二、綜上所述，本件依原告所舉之證據，無法證明乙○○臨終時
    有託被告領出該100萬元拿回去給乙○○在大陸之親友使用
    之情事，從而原告訴請被告應返還乙○○遺留之現金887,95
    9元，及自84年9月4日起至清償日止，按年息百分之6計算之
    利息，為無理由，應予駁回。
三、本件事實已臻明確，兩造其餘攻擊防禦方法，均與本案判決
    結果不生影響，爰不予逐一論述，併此敘明。
肆、結論：本件原告之訴為無理由，依民事訴訟法第78條判決如
    主文。
中    華    民    國    97    年    10    月    14    日
                  民事第三庭    法  官  黃渙文
正本係照原本作成。
如對本判決上訴，須於判決送達後20日內向本院提出上訴狀（須
附繕本）。
中    華    民    國    97    年    10    月    14    日
                                書記官  陳淑華


司法院資訊處製作；財團法人民間司法改革基金會備份。
